臺灣高等法院臺南分院民事判決　九十年度重上字第二三號
　(一)上　訴　人　統將建設事業有限公司
　　法定代理人　丁○○
　 　　　　　　 己○○
　　即　上訴人(二)乙○○
　 　　　　　　 丙○○
　　被　上訴人(二)戊○○
　　　　　　　(二)壬○○
　　　　　　　(二)辛○○
　　　　　　　(二)庚○○
　　　　　　　(二)甲○○○
右當事人間請求給付買賣價金事件，上訴人對於中華民國九十年三月七日臺灣臺南地
方法院第一審判決（八十七年度重訴字第一０三號）提起上訴，本院（言詞辯論終結
期日：九十一年一月二十九日）判決如左：
      主      文
原判決關於命上訴人乙○○、丙○○應給付被上訴人戊○○、壬○○、辛○○、庚○
○、甲○○○部分及該部分假執行之宣告，暨訴訟費用之裁判，均廢棄。
右開廢棄部分，被上訴人戊○○、壬○○、辛○○、庚○○、甲○○○在第一審之訴
及假執行之聲請均駁回。
上訴人統將建設事業有限公司之上訴駁回。
第一、二審訴訟費用由上訴人統將建設事業有限公司負擔百分之十三，餘由被上訴人
戊○○、壬○○、辛○○、庚○○、甲○○○連帶負擔。
      事      實
甲、上訴人統將建設事業有限公司（下稱統將建設公司）及被上訴人戊○○、壬○○
    、辛○○、庚○○、甲○○○（下稱戊○○等五人）方面：
  一、聲明：
  （一）上訴聲明（上訴人統將建設公司部分）：求為判決：(一)原判決關於上訴人統
        將建設公司敗訴部分廢棄。(二)被上訴人乙○○、丙○○（下稱乙○○等二人
        ）應給付上訴人統將建設公司新台幣（下同）八十七萬元，即自民國（下同
        ）八十七年四月二十九日起至清償日止，按年息百分之五計算之利息。(三)第
        一、二審訴訟費用均由被上訴人乙○○等二人負擔。
  （二）答辯聲明（被上訴人戊○○等五人部分）：求為判決(一)上訴人乙○○等二人
        之上訴駁回。(二)第二審訴訟費用由上訴人乙○○等二人負擔。
  二、陳述：除與原判決記載相同者，予以引用外，補稱：
  （一）原判決就系爭房屋之瑕疵應減少價金部分，除地磚單價予以調整為每塊三十
        八元計算外，其餘項目均依【台灣省土木技師公會】鑑定所提之〔工程修復
        費用估算表〕及〔單價分析表〕所載估價為據；惟查，上開資料不乏有逾算
        瑕疵之面積、數量及高估單價等之違誤，茲詳細說明如下：
      (一)有關〔工程修復費用估算表〕第五項「油漆」部分：
        該估算表記載數量為五００平方公尺，單價二００元，即每坪約六百六十元
        ，然五００平方公尺幾乎為整棟房屋之面積，已超過實際須重新油漆之面積
        ，此部分雖經鑑定人陳稱油漆面積是批土後一樓至五樓室內、室外及外牆全
        部面積均估計，因如只油漆部分會有色差，不適宜住人，且依工程慣例，只
        要整修就全部粉刷，尤其外牆因有漏水更需要油漆等語，惟瑕疵之修補係為
        回復「應有狀態」而非「原有狀態」，是以，系爭房屋油漆面積應僅限於有
        瑕疵部分，方屬公允，況上訴人統將建設公司當初興建包括被上訴人乙○○
        等二人所買之整批房屋時，房地產景氣比目前好，工資亦較高，而油漆每坪
        之單價僅為二百五十元，此有卷附請款單及估價單足憑，則【台灣省土木技
        師公會】此部分單價之鑑定多達二倍半，實有不公。
      (二)有關〔工程修復費用估算表〕第六項「地磚」部分：
        該估算表載明地磚數量為一五七‧七平方公尺，惟依上訴人統將建設公司於
        原審九十、一、八提出之〔調查證據聲請狀〕附件二之附表所示，系爭房屋
        應更新之地磚面積約為九四‧八四平方公尺；準此，【台灣省土木技師公會
        】此部分面積之鑑定，亦明顯逾估且不實在。
      (三)有關〔工程修復費用估算表〕第七項「水泥砂漿粉刷」部分：
        因本棟房屋原已粉刷，油漆完成，惟因時日已久，表面之油漆脫落，僅須表
        面補修即可，實毋須再以水泥沙漿粉刷，故此部分之估價已屬多餘。
      (四)有關〔工程修復費用估算表〕第八項「裝修面（磁磚打除）」、第十四項「
        零星整修」、第十六項「其他」部分：
        上訴人統將建設公司認【台灣省土木技師公會】既已就系爭房屋之瑕疵項目
        、面積、單價、總價等列出，則上開三項所載究係何種瑕疵之修補費用，令
        人難解。
  （二）系爭房屋於原審不論經【國立成功大學土木系】或【台灣省土木技師公會】
        鑑定結果，並無結構安全疑慮，且系爭房屋完工迄今已逾五年，因被上訴人
        乙○○等二人拒不履行付款交屋之義務，致閒置未用而多少有瑕疵，惟究非
        重大瑕疵，均可修繕；是以，尚無如被上訴人乙○○等二人所主張有重大瑕
        疵之情形，則被上訴人乙○○等二人以其買受之房屋有瑕疵而主張解除契約
        ，依民法第三百五十九條但書規定，其聲明解除契約顯失公平而欠允洽；雖
        【台灣省土木技師公會】鑑定本件房屋之修補費用高達一百零六萬元，微論
        該鑑定報告不乏有逾算房屋瑕疵之面積、數量及高估單價等違誤，此觀原判
        決就地磚之單價已從每塊一五０元調降為三八元計算修復費用即可證明。又
        【台北市土木技師公會】鑑定本件房屋之修補費用高達八十九萬一千元，惟
        上訴人統將建設公司對於該鑑定報告所載「九、鑑定結果」圖前後院之圍牆
        應由建商（即上訴人統將建設公司）設置，而該部分之費用約為九一、００
        ０元一節，認有違誤；蓋上開鑑定書亦說明依一般工程習慣及往例廣告圖為
        示意圖，除非購買合約上有記載者方得請求建商設置，茲兩造之合約書並無
        後院設置圍牆之約定（房屋前面中庭則有圍牆），準此，自不得將該部分歸
        責為上訴人統將建設公司未設置而須由上訴人統將建設公司負擔設備之費用
        ；從而，上開鑑定書應再扣除該部分九一、０００元之費用及九一、０００
        元乘以一五％之稅捐即一三、六五０元，合計應為七八六、三五０元，方屬
        正確。況與本件同一情況之另案業經鈞院判決以該件房屋之瑕疵與結構安全
        無涉，且可經由修補之方式解決，堪認非屬重大為由，認該案之上訴人即買
        受人依物之瑕疵擔保規定主張解除契約，顯失公平而僅得請求減少價金確定
        在卷；準此，縱認本件房屋修補之費用如原判決所認高達九十四萬多元或如
        【台北市土木技師公會】所認高達八十九萬多元，惟該金額仍占房地總價金
        一千零三十萬元之比例不高，仍應認以減少價金較符公平。從而，被上訴人
        乙○○等二人舉最高法院八十年度台上字第一六００號判決意旨為例主張其
        得解除契約，尚與本件情形不同，自不得比附援引。
  （三）被上訴人乙○○等二人舉鑑定人洪加興、蘇國樑於原審之陳述主張系爭房屋
        東側之外牆有嚴重瑕疵，然查鑑定人依渠等工程上之經驗，認系爭建物必須
        每三年重新施作防水，免有漏水之虞，尚非被上訴人乙○○等二人所稱若未
        每三年防水一次，即會漏水，況該瑕疵得以防水修復補正，並非無法彌補之
        結構性重大瑕疵，則被上訴人乙○○等二人據此主張解除契約，亦非有理。
  （四）系爭房屋依據規劃，屋前為共同庭院，屋後則利用「防火間隔」作為車道供
        車庫使用，於簽約時已明載於買賣契約書附件（二）房屋配置示意圖，被上
        訴人乙○○等二人任意持上訴人統將建設公司第一期工程（非本件銷售房屋
        之資料）之「住宅部平面圖」為據，抗辯上訴人統將建設公司就系爭房屋未
        建有後院等語，實嫌無據；至於頂樓磨石子磚更改為磁磚，原係因應被上訴
        人乙○○等二人擬於將來再增建房屋之需而為，此有監工邱輝泉可證，茲被
        上訴人乙○○等二人卻藉口資為抗辯上訴人統將建設公司未做磨石子磚、花
        園設計，亦不足採；況被上訴人乙○○等二人訴訟代理人於原審已當庭表示
        就未施作部分（上訴人否認）不再請求鑑定，是故原審就此部分未再審酌，
        則被上訴人乙○○等二人又再主張，似有違誠信原則。
  （五）系爭房屋蓋好後，上訴人統將建設公司通知被上訴人乙○○等二人交屋時，
        因被上訴人乙○○等二人告知房屋有瑕疵，上訴人統將建設公司即委請包商
        曾全平僱工前往系爭房屋修繕，詎工人前去搭好鷹架後，被上訴人乙○○等
        二人經鄰居告知上情，竟到現場阻撓工人施工甚至將工人趕走；從而，被上
        訴人乙○○等二人主張其與證人陳英珍曾先後二次催告上訴人統將建設公司
        補正瑕疵，否則拒絕交付價金並不予買受，但均無結果等語，揆諸前開說明
        ，即不足採。
  （六）被上訴人乙○○等二人主張渠等於八十四年五、六月間與證人陳英珍一同至
        工地要求上訴人統將建設公司補正房屋之瑕疵，並經上訴人統將建設公司應
        允於一個月內修復完成，否則渠等即不買等語，並以上訴人統將建設公司之
        複代理人已承認證人陳英珍到現場等為據；惟查，上訴人統將建設公司之複
        代理人上開陳述與事實不符，業已具狀聲明更正陳述在案；且觀諸證人陳英
        珍係被上訴人乙○○之表妹，證詞已難期公平，況本件如確有證人陳英珍聽
        聞上開事實，被上訴人乙○○等二人於原審怎可能未聲請訊問如此重要之證
        人？又本件被上訴人乙○○等二人已繳納房屋自備款四十三萬元及土地自備
        款三百三十三萬元，合計三百七十六萬元，此並非區區一、二十萬元，則被
        上訴人乙○○等二人如有於八十四年向上訴人統將建設公司聲明解約，渠等
        怎可能迄至八十七年四月間上訴人統將建設公司於原審提起本件訴訟前，均
        未發函或親臨上訴人統將建設公司要求上訴人統將建設公司返還上開已繳之
        價款？凡此均足以顯示證人陳英珍無非係事後與被上訴人乙○○等二人勾串
        而為虛偽之陳述，自不可採。
  （七）上訴人統將建設公司法定代理人丁○○係於十四年間出生，現年已七十多歲
        ，有台灣省政府建設廳證明書及戶籍謄本可稽；是以，證人姚繼雄於鈞院九
        十年十二月二十六日審理中證稱：「我在八十四年初‧‧‧約當年夏天‧‧
        ‧後來有一位陳先生到場，乙○○表示房屋有瑕疵，表示一個月內要將房屋
        瑕疵修補好否則就不買，陳先生有答應，後來回家路上乙○○夫婦說陳先生
        就是統將之老闆」、「根據我判斷（陳先生）約四十歲左右」，參諸前開資
        料，丁○○於八十四年間已年達七十歲，故縱認證人姚繼雄與被上訴人乙○
        ○等二人於該時間曾至系爭房屋現場，惟渠等並未與上訴人統將建設公司法
        定代理人丁○○接洽，應可認定，況如前所述，本件如確有證人姚繼雄亦聽
        聞上開事實，被上訴人乙○○等二人於原審怎可能未聲請訊問此二位如此重
        要之證人？至於證人陳英珍證稱曾向負責人陳志（應為智之誤載）文反應，
        其亦答應一個月內處理等語，然陳智文既非上訴人統將建設公司之法定代理
        人，又非系爭土地之所有權人，則其自無代理上訴人統將建設公司或地主為
        任何承諾之權限。
  三、證據：除援用第一審所提證據外，補提台灣省政府建設廳第三科證明書（影本
      ）及戶籍謄本各一件為證，並聲請囑託台北市土木技師公會鑑定及訊問證人邱
      輝全、曾全平。
乙、被上訴人即上訴人乙○○等二人方面：
  （一）上訴聲明：求為判決(一)原判決關於上訴人乙○○等二人敗訴部分廢棄。(二)右
        廢棄部分，被上訴人戊○○等五人在第一審之訴及假執行之聲請均駁回。(三)
        第一審廢棄及第二審訴訟費用均由被上訴人戊○○等五人負擔。
  （二）答辯聲明：求為判決(一)統將建設公司之上訴駁回。(二)第二審訴訟費用由上訴
        人統將建設公司負擔。
  二、陳述：除與原判決記載相同者，予以引用外，補稱：
  （一）上訴人乙○○等二人分別於八十二年三月三十一日向被上訴人戊○○等五人
        之被繼承人陳東海購買坐落台南市○○段六四地號土地內面積０‧０一一六
        公頃（南工造字第０八一四號建造執照為準－分割後為台南市○○段五五
        －四六地號建０‧００九三０四公頃及同段五五－三二地號建０‧０一八三
        八六公頃應有部分四十分之五），總價款為九百萬元，及向上訴人統將建設
        公司購買坐落上開土地上之建物即門牌號碼台南市○○路三六五巷四０弄三
        二號四層樓房乙棟，總價款為一百三十萬元，有土地及房屋買賣契約書為憑
        。
  （二）本件系爭房屋確有如下列之瑕疵：
    (一)經原審法院委託【台灣省土木技師公會】鑑定結果：
      1.東側牆形成Ｓ型變位，應重新批土補實並予防水處理。
      2.樓地板不平，因打底之細砂不淨且施工未注意，需拆除重做。
      3.二樓西側主樑、南北主樑，不符合建築技術規則，應予拆除重新修正。
      4.大部分牆面，皆有白華現象甚而滲水，應予打除重做並做防水處理。
      5.二樓未設欄杆扶手且頂部蜂窩嚴重，需打除重做。
      6.本建築物之東西向及南北向均有傾斜。
      7.上述乃屬嚴重之瑕疵。
    (二)依鑑定證人洪加興、蘇國樑在原審（11.8.言詞辯論筆錄）之證詞如下：
　　　1.函送原審法院附件估算表第一項，裂縫寬度超過０‧三ＭＭ部分，就認為是
　　　　結構性裂痕。
　　　2.一、二樓及二、三樓中間施工粗糙，會漏水，經修補做完，可保證三年不漏
        水，但因結構體原來受損，所以處理後無法保證以後均無問題。
　　　3.二樓夾層施工不良，要打平重新整理，整修起來外觀不好看，是工程上很大
　　　　的疏忽。
      4.起居室之樑左右高低不同，影響外觀，目視傾斜甚厲害。
　　　5.本件最大結構上損害，就是外牆漏水，蜂巢現象，放樣誤差過大，其他的瑕
　　　　疵可以修補。
      6.外牆批土、防水，是樓層介面在施工中未妥善處理，如果下雨可能從介面滲
　　　　水，一般而言，必須每三年重新施作防水，沒有辦法補救，應該是施工上重
　　　　大瑕疵。
    (三)以上修繕費用達一百零六萬元之鉅，有估算表乙紙在卷可稽，但經修補後系爭
      房屋依舊傾斜厲害，影響外觀，且每三年必須施作防水，此項瑕疵乃永遠無法
      補正。
  （三）按物之出賣人對於買受人所負瑕疵擔保之責任，固以其物依民法第三百七十
        三條之規定，危險移轉於買受人時，有瑕疵存在為要件，但危險移轉前，買
        受人已發覺其物有瑕疵，為期買賣雙方當事人權益之平衡，買受人自得依民
        法第三百五十九條之規定，主張解除契約或請求減少價金（最高法院五十一
        年度台上字第九三一號、八十九年度台上字第二七一號判決參照）。上訴人
        乙○○等二人於八十二年三月三十一日，向上訴人統將建設公司購買之系爭
        房屋，確有重大瑕疵，已如前述，上訴人乙○○等二人自得依上開說明主張
        解除契約。茲應審究者，此項契約之解除，有無顯失公平之情形，查：
      (一)所謂買受人解除契約，顯失公平，係指瑕疵對買受人所生之損害，與解除契
        約對出賣人所生之損害，有失平衡之情形而言。本件系爭房屋不論係牆面或
        樓地板，乃至於主樑均須拆除重做，其工程困難繁重，不言可喻。系爭房屋
        總價為一百三十萬元，而其修繕費用竟高達一百零六萬元，對上訴人乙○○
        等二人而言，有如一頭牛剝二張皮。更何況該瑕疵經補正後，房屋傾斜依舊
        ，無法補救，上訴人乙○○等二人居住其中，倍感壓力，心神難安。且日後
        尚須每三年施作防水一次，非但費用支出不盡，無形中對上訴人乙○○等二
        人乃係一種虐待，試問何人願高價購買此種建物？反觀上訴人統將建設公司
        乃專營建築業者，以建造房屋出售謀利，契約解除後，該屋可另行規劃修建
        ，或闢為其他用途，對於統將建設公司而言，絲毫不受影響。準是以觀，上
        訴人乙○○等二人主張解除契約並無顯失公平之情形。
      (二)物之瑕疵，乃指存在於物之缺點而言，凡依通常交易觀念，或依當事人之約
        定，認為物應具備之價值、效用或品質而不具備者，即為物有瑕疵，亦即須
        有物之存在，始有瑕疵可言，換言之，該物若因其他原因失其存在，則自無
        瑕疵問題。原審判決認為系爭房屋之瑕疵均無影響於結構體之安全，是上訴
        人乙○○等二人主張解除契約有失公平云云。殊不知房屋一旦危及結構體，
        則該屋即屬危險建築物，勢非拆除重建不可，即無涉及所謂物之瑕疵，而純
        係債務履行之問題。
      (三)依最高法院八十年度台上字第一六００號判決所示，買受人欲建造農舍而購
        買土地，但其中百分之十不能使用，買受人據此解除契約，並無顯失公平之
        可言。本件系爭房屋總價為一百三十萬元，已如上述，而其有瑕疵所須之修
        繕費用為一百零六萬元，幾達百分之八十二，足使上訴人乙○○等二人可另
        購一棟房屋，依其情形，上訴人乙○○等二人主張解除契約，自為法之所許
        。
  （四）本件系爭土地及房屋過戶登記與上訴人乙○○等二人名義後，上訴人乙○○
        等二人於八十四年五、六月間，先後二次催告上訴人統將建設公司補正其瑕
        疵，否則拒絕交付價金並不予買受，但均無結果。即使被上訴人戊○○等五
        人及上訴人統將建設公司對上訴人乙○○等二人請求給付買賣之價金，上訴
        人乙○○等二人在其瑕疵修復前亦得主張同時履行抗辯之權利。
  （五）上訴人統將建設公司及被上訴人戊○○等五人引用鈞院八十九年度重上字第
        三六號確定判決，主張本件與該案所發生之情節相同，而該案當事人以物之
        瑕疵而主張解除契約，鈞院認為解除契約，顯失公平，而係減少價金之問題
        ，經判決確定在案，本件自亦無解除契約之適用。惟本件與該案所發生之瑕
        疵不同，本件重大之瑕疵有：「結構體原來受損，處理後，無法保證以後均
        無問題」，「外牆批土、防水，是樓層介面在施工中未妥善處理，如果下雨
        可能從介面滲水。一般而言，必須每三年重新施作防水。沒有辦法補救，應
        該是施工重大瑕疵」等。此為該案所無者，由此可見，上訴人統將建設公司
        及被上訴人戊○○等五人引用鈞院上開確定判決，實有誤解。
  （六）上訴人統將建設公司固然承認房屋有瑕疵，惟抗辯其僱工前往修復時，遭上
        訴人乙○○等二人阻撓而作罷，並舉證人曾全平為證。但此為上訴人乙○○
        等二人所否認，何況證人曾全平所指之修補係在三年前，即八十七年間，換
        言之，亦即本件起訴後，上訴人統將建設公司為求勝訴而偽造無瑕疵之假象
        之行為，均非可採。
  （七）買受人對於出賣人交付之物有瑕疵，應由出賣人負瑕疵擔保責任，依民法第
        三百五十九條規定，買受人自得解除契約，原無待於催告出賣人先行修補瑕
        疵。惟如買受人先定相當期限通知出賣人協商解決，並以出賣人如不於期限
        內出面解決，則於條件成就時即解除契約，對於出賣人既無不利，自為法之
        所許（最高法院六十九年度台上字第二三八三號、八十五年度台上字第四八
        六號判決）。上訴人乙○○等二人於八十四年五、六月間，曾前往工地要求
        上訴人統將建設公司補正上開瑕疵，並經上訴人統將建設公司應允其於一個
        月內修復完成，否則上訴人乙○○等二人即不買等情，核與協同上訴人乙○
        ○等二人前往之證人陳英珍證稱：「我在八十四年五月去過一次，當時整棟
        已完工，只有樓梯扶手尚未完成，一樓地板有積水情形，二樓廚房橫樑不直
        ，當時有通知工地現場邱姓負責人，他當時有答應一個月內要處理。一個月
        後乙○○、丙○○和我再去看現場，發現原來缺點都沒有處理，向負責人陳
        志（應為智之誤載）文反應，他也答應一個月內處理，當時丙○○有說如果
        不處理，就不買房子，陳志（應為智之誤載）文說好，到目前也沒有處理」
        等語符合。核與另一證人姚繼雄結證：「有一次約當年（八十四）夏天左右
        ，我陪他倆夫婦去過房子現場，那時現場還有一位代書小姐，沒有統將公司
        人員在場，後來有一位陳先生到場，乙○○表示房屋有瑕疵，表示一個月內
        要將房屋瑕疵修補好，否則就不買，陳先生有答應，後來回家路上，乙○○
        夫婦說，陳先生就是統將公司之老闆」等語相符合。而上訴人統將建設公司
        亦自承「陳英珍有去現場發現瑕疵並告訴我們現場負責人」無誤。既然兩造
        已協商上訴人統將建設公司在一個月內補正瑕疵，否則上訴人乙○○等二人
        不買（解除買賣契約），此項條件，上訴人統將建設公司並未履行，依上開
        說明，上訴人乙○○等二人自亦得解除契約。
  （八）茲就【台北市土木技師公會】九十年十月十七日北土技字第九０三一一０七
        號鑑定報告書提出下列意見：
      (一)【台北市土木技師公會】鑑定結果僅就第五項油漆、第六項地磚、第七項水
        泥砂漿粉刷、第八項裝修面之數量及費用、第十四項零星整修、第十六項之
        其他及空中花園等部分做檢核計算，其他部分仍以【台灣省土木技師公會】
        之鑑定報告為依據，是【台灣省土木技師公會】鑑定人洪加興技師、蘇國樑
        技師於原審證稱：「結構體原來受損，處理後，無法保證以後均無問題」、
        「外牆批土、防水，是樓層介面在施工中未妥善處理，如果下雨可能從介面
        滲水。一般而言，必須每三年重新施作防水。沒有辦法補救，應該是施工重
        大瑕疵」等語，應仍足以認定本件施工確實有重大瑕疵。
      (二)上訴人乙○○等二人對於【台北市土木技師公會】鑑定報告將油漆、地磚、
        水泥砂漿粉刷、裝修面等費用降低部分，不能同意，主張仍應以【台灣省土
        木技師公會】鑑定之價格較可採，此部分兩者鑑定價格有歧異；至於【台北
        市土木技師公會】鑑定前後院之圍牆應由上訴人統將建設公司設置，費用為
        九萬一千元，上訴人乙○○等二人無意見。
  （九）原審認為本件修復費用占房屋土地總價款之比例不高，如使上訴人乙○○等
        二人據以解除契約，顯失公平；惟於抵銷價金部分，卻又認定瑕疵修復費用
        僅能抵銷房屋價款，其前後所認定之標準似有矛盾；且本件房屋總價為一百
        三十萬元，而瑕疵修補費用達一百一十五萬元，達房屋總價款百分之八十八
        ‧五，足使上訴人乙○○等二人另購一棟房屋，依其情形上訴人乙○○等二
        人主張解除契約，應為法所許。何況，本件房屋每三年須重新作防水，乃無
        法補救之重大瑕疵，此種房屋若強令上訴人乙○○等二人購買，對上訴人乙
        ○○等二人又豈公平？
  （十）上訴人統將建設公司及被上訴人戊○○等五人質疑上訴人乙○○等二人未在
        第一審聲請訊問證人陳英珍，惟此乃第一審上訴人乙○○等二人之訴訟代理
        人未仔細詢問上訴人乙○○等二人，致上訴人乙○○等二人未將此過程告知
        第一審之訴訟代理人，直至鈞院審理時經訴訟代理人仔細詢問後，發現此部
        分事實乃有利於上訴人乙○○等二人才提出訊問證人之請求，惟究難以此認
        定證人陳英珍所言不實，否則豈非所有新證據均不得在第二審主張，此與訴
        訟救濟之精神豈非相違，又除證人陳英珍當時有聽聞「被上訴人應允一個月
        內修復瑕疵，否則同意上訴人解除契約」外，另有一位在場友人姚繼雄亦可
        證明（陳英珍出庭時曾提及，惟鈞院筆錄漏未記載），是證人陳英珍所證之
        事實絕非虛構。
  （十一）上訴人統將建設公司及被上訴人戊○○等五人另質疑上訴人乙○○等五人
          已繳款三百七十六萬元，若有於八十四年聲明解除契約，為何在八十七年
          四月上訴人統將建設公司及被上訴人戊○○等五人提起本件訴訟前未發函
          要求返還已繳之價款？惟當事人欠缺法律常識未即時採取法律途徑保護權
          益者大有人在，究不能以此否定其既有之權益，何況當時上訴人乙○○等
          二人有要求上訴人統將建設公司及被上訴人戊○○等五人返還價金，但上
          訴人統將建設公司及被上訴人戊○○等五人卻要求上訴人乙○○等二人交
          屋，兩方相持不下，故而懸宕三年，上訴人統將建設公司及被上訴人陳城
          吉等五人一方不也遲至八十七年才提出訴訟，故不能以此認定上訴人高朝
          榮等二人未有解除契約之意思表示。
  （十二）本件系爭土地部分，由上訴人乙○○等二人與被上訴人戊○○等五人之被
          繼承人陳東海訂立買賣契約，總價為九百萬元，而房屋部分，則與上訴人
          統將建設公司訂立買賣契約，總價為一百三十萬元，有土地及房屋買賣契
          約書可憑。按土地與房屋固為各別之不動產，各得單獨為交易之標的，但
          房屋性質上不能與土地使用權分離而存在，亦即使用房屋必須使用該房屋
          之地基（最高法院四十八年台上字第一四五七號判例參照），因此，系爭
          土地及房屋雖分屬被上訴人戊○○等五人及上訴人統將建設公司所有，且
          亦同時分別訂立買賣契約，然兩造真意乃就同一房地而為不可分離之一個
          買賣性質，且當事人當時買賣本意旨在購屋用以居住，依民法第三百六十
          三條第二項規定，買賣標的之數物中，一物有瑕疵者，買受人如因有瑕疵
          之物與他物分離，而顯受有損害者，得解除全部契約（最高法院八十三年
          度台上字第五七號判決參照），據此，上訴人乙○○等二人以房屋之瑕疵
          既經解除契約，則土地部分即無單獨購買之實益，且亦非當初買賣當事人
          之本意，則上訴人乙○○等二人依上開說明主張土地買賣契約一併解除，
          於法並無不合，亦無不妥。
  三、證據：除援用第一審所提證據外，補提最高法院八十年度台上字第一六００號
      、六十九年度台上字第二三八三號、八十五年度台上字第四八六號、八十三年
      度台上字第五七號號判決資料影本各一件為證，並聲請委由台北市土木技師公
      會重新鑑定及命台灣省土木技師公會、台北市土木技師公會鑑定人說明鑑定歧
      異之原因及依據，與訊問證人陳英珍、姚繼雄。
      理      由
一、本件上訴人統將建設公司及被上訴人戊○○等五人起訴主張：上訴人乙○○等二
    人於八十二年三月間，向上訴人統將建設公司及被上訴人戊○○等五人之被繼承
    人陳東海訂購坐落台南市○區○○段六四地號土地上興建之南工造字第０八一
    四號建照編號Ｆ５門牌台南市○○路三六五巷四０弄三二號房屋一戶及其坐落之
    基地，房屋、土地總價分別為一百三十萬元及九百萬元。系爭房屋早已完工並將
    該房屋及基地所有權移轉登記為上訴人丙○○所有，詎上訴人乙○○等二人僅繳
    納房屋自備款四十三萬元及土地自備款三百三十三萬元後即未繳付價款，屢經上
    訴人統將建設公司及被上訴人戊○○等五人通知辦理交屋及依約繳納剩餘之自備
    款並配合辦理銀行貸款手續，均未置理；為此，依買賣契約之法律關係，求為命
    上訴人乙○○等二人給付上訴人統將建設公司八十七萬元，給付被上訴人戊○○
    等五人五百六十七萬元，及均自原審起訴狀繕本送達翌日起至清償日止，各按年
    息百分之五計算之利息之判決等語。
二、上訴人乙○○等二人則以：系爭房屋有重大瑕疵，且瑕疵比例偏高，依【台灣省
    土木技師公會】鑑定結果，系爭房屋之瑕疵修復費用高達一百一十五萬元，而房
    屋之售價僅一百三十萬元，瑕疵比例已占售價之百分之八十八‧五；系爭房屋一
    至三樓西側南北主樑嚴重下斜，該主樑結構即有安全顧慮，影響居住安全；而東
    側外牆因放樣誤差過大，且一、二樓與二、三樓樓板介面施工粗糙，結構體已受
    損，有漏水、蜂巢現象，樓層介面結構已無法修復補正，上開瑕疵均為結構性重
    大瑕疵，上訴人乙○○等二人據為解除契約，並無顯失公平之情形。而兩造並曾
    協商上訴人統將建設公司應在一個月內補正瑕疵，否則上訴人乙○○等二人得解
    除契約；又上訴人乙○○等二人旨在購屋居住，因此，兩造訂立房屋及土地買賣
    契約之真意乃就同一房地成立不可分離之單一買賣，上訴人乙○○等二人並無單
    獨購買土地之實益，上訴人乙○○等二人並已於原審以八十七年五月六日〔答辯
    狀〕繕本之送達為解除兩造訂立之系爭房地買賣契約之意思表示，則上訴人統將
    建設公司及被上訴人戊○○等五人請求上訴人乙○○等二人給付買賣價金，自無
    理由；如認不符解除契約要件時，主張就修補瑕疵之費用減少價金等語，資為抗
    辯。
三、本件上訴人統將建設公司及被上訴人戊○○等五人主張上訴人乙○○等二人於八
    十二年三月間，向上訴人統將建設公司及被上訴人戊○○等五人之被繼承人陳東
    海訂購系爭房屋及基地，房屋、土地總價分別為一百三十萬元及九百萬元。上訴
    人乙○○等二人僅繳納房屋自備款四十三萬元及土地自備款三百三十三萬元，而
    房屋早已完工並將系爭房地所有權移轉登記為上訴人丙○○所有，而被上訴人戊
    ○○等五人之被繼承人陳東海於起訴前已死亡，其權利義務由繼承人戊○○等五
    人繼受之事實，業據上訴人統將建設公司及被上訴人戊○○等五人提出《房屋預
    定買賣合約書》（影本‧參見原審卷(一)第五－十五頁）、《土地預定買賣合約書
    》（影本‧參見原審卷(一)第十六－二四頁）、《繼承系統表》及戶籍謄本（參見
    原審卷(一)第二四－一－三四頁）、系爭土地房屋之《土地、建物登記謄本》（參
    見原審卷(一)第三五－三七頁）為證，復為上訴人乙○○等二人所不爭，固堪信為
    真實。惟上訴人統將建設公司及被上訴人戊○○等五人主張上訴人乙○○等二人
    ，依兩造訂立之系爭房地買賣契約，應給付尚餘之尾款等情，已為上訴人乙○○
    等二人所否認，並以前揭各情詞置辯，經查：
（一）經原審初次（八十七年五月二十八日）勘驗時，系爭房屋(一)東邊牆壁有龜裂；
      (二)二樓牆壁及天花板有正在修補；(三)一樓、三樓、四樓牆壁均有裂痕，三、四
      樓地板有滲出黑色黏稠液體；(四)四樓樓梯間之牆壁有白華現象，三樓樓梯間牆
      壁亦有白華及裂痕現象（參見原審卷(一)第七一頁勘驗筆錄），嗣經原審囑請【
      國立成功大學土木工程系】就上訴人乙○○等二人主張之瑕疵【原審卷(一)第一
      ００－一０一頁〔答辯續狀〕所載】鑑定，經該系鑑定後雖認：「一、系爭房
      屋二樓主樑傾斜是因模板施工不良，因此可以修護，沒有結構安全虞慮。二、
      系爭房屋之一、二、三樓地板不平，並滲出黑色黏稠液體，是因地磚打底用之
      細砂原產地之河川已遭污染，施工者未經水洗，而且施工技術粗糙，因此需拆
      除重做。三、系爭房屋一至四樓之牆面雖有龜裂，但不影響結構安全，可以環
      氣樹脂修護，結構性裂縫之修護費用為每公尺一千二百元。四、部份牆面有白
      華現象是由於水泥粉刷所採用之細砂含有雜質，需將該處水泥粉刷敲除重做。
      」等語，有國立成功大學八十八年六月二十八日（八八）成大工字第０三八一
      九號函復之鑑定結果可稽（參見原審卷(一)第一五０－一五一頁）；而經原審囑
      請【台灣省土木技師公會】鑑定結果則認：「(一)東側牆經經緯儀觀察垂直度形
      成Ｓ型變位，經驗研判為施工放樣（尤其是模板）瑕疵，應重新批土補實並予
      防水處理。(二)標的物樓地板不平整（除了大廳外）使用瓷磚地板（含勾縫）角
      隅集水處滲出黑色粘稠液體，係因地磚打底之細砂（不能為飛灰或污染細粒料
      ）成分不淨且施工應注意未注意，以新建物言係屬不當，需拆除重做。(三)二樓
      （閣樓）西側主樑僅５ｍ長，南北主樑高低差接近６cm，傾斜度高達1.2＼100
      偏高，應予拆除重新修正（其安全水平度應≦1＼1,000為當‧‧‧。(四)大部份
      牆面尤其是窗戶下或內框下，皆有白華現象甚而滲水，導致滲離細粒料含鹽類
      雜質外觀，應予打除重做，先行防止（滲）漏水處理，再施作防水處理。(五)二
      樓（閣樓）未設欄杆扶手且頂部蜂窩嚴重，需打除重做，以維居家安全。(六)本
      棟３、４樓陽台所謂不銹鋼欄杆皆已生鏽，應更新之，以維居家品質（新房子
      ）。(七)查上述缺失以測量儀器輔助目視研判，基本上，本建物目前並無安全上
      之顧慮，此外，本建物之東西向及南北向傾斜率均未超過五百分之一‧‧‧，
      客觀上均在可接受之範圍內。‧‧‧」等語｛參見外放之【台灣省土木技師公
      會】鑑定報告書第三－四頁｝，則上訴人統將建設公司主張系爭房屋不論經【
      國立成功大學土木系】或【台灣省土木技師公會】鑑定結果，並無結構安全疑
      慮等語，核與本院依兩造之聲請囑託【台北市土木技師公會】鑑定結論所認：
      「本案施工單位的施工確有瑕疵，應加以修復，但此瑕疵尚未影響建築物之安
      全。」等情相符，固可採信；然依【台灣省土木技師公會】於該鑑定報告書所
      載〔建議處理方式〕：「鑑於本標的物乃係新建物，囿於上述『嚴重瑕疵』，
      迄今未獲改善致延誤交屋，建請建商基於購買新產品原則，儘速以新建築法規
      及雙方買賣契約目標，公平處理，達到雙嬴目標。」等語（參見該鑑定報告書
      第五頁），足認系爭房屋之上開瑕疵並非輕微，則上訴人統將建設公司雖向主
      管機關申報完工，並領得台南市政府工務局核發之使用執照（影本‧參見原審
      卷(一)第九四－九六頁），然依系爭房屋所存上開瑕疵情形，尚難認上訴人統將
      建設公司已依約完建合於契約本旨之系爭房屋，是其縱有通知上訴人乙○○等
      二人辦理交屋，亦難認係合於債務本旨之通知，則上訴人乙○○等二人拒絕辦
      理交屋，應無不合。因之，上訴人統將建設公司及被上訴人戊○○等五人主張
      系爭房屋完工迄今已逾五年，因上訴人乙○○等二人拒不履行付款交屋之義務
      ，致閒置未用而多少有瑕疵云云，自非實情，而不足信。
（二）再者，經【台灣省土木技師公會】就上開瑕疵而鑑定估算修復之費用達一、０
      六０、五七八元〔參見原審卷(二)第八六頁所附該公會提出之《工程修復費用估
      算表》〕，依該公會鑑定技師洪加興、蘇國樑在原審補充說明稱：「一、單價
      的計算標準是公會的制式標準。二、數量是現場紀錄情形‧‧‧。四、例如估
      算表的第一項（即結構性裂縫灌補）：是裂縫寬度超過零點三ＭＭ部分，就認
      為是結構性裂縫，現場丈量長度，長度的依據是從草稿內整理所得數據，結構
      性的裂縫是指樑、柱、板，非結構性的是指隔間牆，外牆要做批土，把外牆修
      直‧‧‧再做防水，目前一、二樓及二、三樓中間施工粗糙，所以會漏水，上
      開工程做完，可保證三年不漏水，但是因為結構體原來有受損，所以防水處理
      後無法保證以後均無問題。五、第六項地磚部分有雜質，顏色不均，可能含有
      鹽分，要全部打掉重做，顏色差異性很大‧‧‧。六、‧‧‧二樓夾層施工不
      良，可能是灌漿時模板爆裂，要打平重新整理，結構安全不影響，但是整修起
      來外觀不好看，是工程上很大的疏忽，起居室的樑左右高低不同，是放樣的誤
      差，在建築工程上不應該有這種錯誤，不影響結構，但是影響外觀，目視傾斜
      的厲害。七、本件最大的結構上損害，就是外牆漏水、蜂巢現象、放樣誤差過
      大，其他的瑕疵可以修補‧‧‧」、「一、有鑑訂（定？）的價格標準，我們
      是依照公會的標準，是公會訪價後的公定價格，有可能會訪到較低的價格，但
      是我們的價格均是公定價格‧‧‧。三、我們現場勘查，如困主結構體下陷，
      必有徵兆，但是現場勘查沒有其他徵兆，研判結構體沒有受損，只是放樣錯誤
      ，是一至三樓均有，二樓比較明顯，依照磁磚看二樓最明顯，一、三樓目視傾
      斜不明顯。四、外牆批土、防水，是樓層介面在施工中未妥善處理，如果下雨
      可能從介面會滲水，一般而言必須每三年重新施作防水，沒有辦法補救，如果
      施工中沒有注意均會發生，應該是施工上的重大瑕疵，如果好好處理應該不會
      有這種情形。」等語（參見原審卷(二)第八０－八二頁）；而洪加興技師在原審
      又補充說明稱：「‧‧‧工程修護（復？）費用第五項，油漆面積是批土之後
      ，一樓到五樓室內、室外及外牆全部面積均估計，房子整修之後所有的牆面都
      需要在（再？）油漆，如果只有油漆整修部分，會有色差，不適宜住人，依照
      工程的慣例，只要有整修就全部粉刷，尤其是外牆因為有漏水，更需要油漆。
      有關油漆單價是依據公會的標準。有關地磚面積費用的支出，有提出估算表，
      因為一樓及五樓，我們測量的水平線不整齊，所以歪斜部分要打掉重做，才把
      面積估算在內。有關石英磚價格部分，在附件二，地磚估價是以磨光石英磚來
      算單價，估算成一塊為一五０元，因為要配合原來房子的色系，才使用磨光石
      英磚。磨光石英磚與一般石英磚差別為磨光需要加工，光澤比較漂亮，系爭房
      子因為很久沒人居住，所以看不出實際地磚的顏色與狀況。有關水泥沙（砂？
      ）漿粉刷的作用，是類似再打底先作粉刷再油漆，所以也是全部都作，如果只
      做部分會造成牆壁凹凸不平，所以面積是與油漆面積相同。有關不銹鋼欄杆更
      新，數量是現場勘驗，單價是公會的標準‧‧‧有關其他及雜項費用支出，是
      在編工程概算的慣例（－）費用會機動調整，是隨１－項的總額概估調
      整，看工程的難易度依慣例約總價５－１０％」等語（參見原審卷(二)第一九七－
      一九八頁），佐以該公會八十九年十二月二十日省土技字第六二五九號函附
      之估價標準瑕疵數量之依據資料（參見原審卷(二)第一０九－一一二頁），足認
      【台灣省土木技師公會】上開《工程修復費用估算表》所列之瑕疵項目、數量
      及價格，並非無客觀之準據；上訴人統將建設公司雖提出馥立營造股份有限公
      司開立之《工程修復費用估算單》（影本‧參見原審卷(二)第八七頁）爭執【台
      灣省土木技師公會】《工程修復費用估算表》所估算之修復之費用額不實，然
      上訴人統將建設公司提出之馥立營造股份有限公司開立之《工程修復費用估算
      單》（影本）並未載明單價之憑據，自難據以推翻【台灣省土木技師公會】《
      工程修復費用估算表》所估算之修復之費用額。然【台灣省土木技師公會】上
      開《工程修復費用估算表》所憑據之〔單價分析〕表所載「×石灰磚特殊
      色」之單價為一五０元（參見原審卷(二)第一一０頁），依該公會鑑定技師洪加
      興在原審補充說明：「‧‧‧有關石英磚價格部分‧‧‧地磚估價是以磨光石
      英磚來算單價，估算成一塊為一五０元，因為要配合原來房子的色系，才使用
      磨光石英磚。磨光石英磚與一般石英磚差別為磨光需要加工，光澤比較漂亮，
      系爭房子因為很久沒人居住，所以看不出實際地磚的顏色與狀況。‧‧‧」、
      「石英磚大概是分兩種，磨光是比較高級沒錯，但是現場因為地板很髒，看不
      出來是磨光或是沒有磨光。」等語（參見原審卷(二)第一九七、一九九頁），足
      見上開鑑定報告書所估算之地磚單價，係以磨光石英磚之高級品為準，然依兩
      造簽訂之系爭《房屋預定買賣合約書》所附建材說明係載：「四、地坪：別墅
      一樓樓板舖設帝王石，其餘二、三樓臥室均舖cm×cm高級磁磚，浴室及陽
      台舖彩色磁磚整體搭配，精緻細膩。」（參見原審卷(一)第一四頁反面），並未
      特別約定使用磨光石英磚，因此，【台灣省土木技師公會】鑑定技師以磨光石
      英磚之高級品估價，已逾兩造簽訂系爭《房屋預定買賣合約書》所約定之範圍
      ，自難以該鑑定報告書所載之單價為計算修復費用之標準；查上訴人統將建設
      公司主張系爭房屋興建之初所用同規格之磁磚每塊單價為三十元（參見原審卷
      (二)第一三一頁），固有其提出之退貨請款單（影本‧參見原審卷(二)第一三六頁
      ）可憑，然該單價係以上訴人統將建設公司興建整批房屋之建材計價，單價自
      較單一房屋使用建材之價格為低，此為眾所週知之事實，上訴人統將建設公司
      主張應以一般石英磚或特殊石灰磚每塊三十八元計算（參見原審卷(二)第一七四
      、一七五頁），較興建系爭整批房屋時所用地磚每塊單價為三０元提高約百分
      之二十六，衡諸最近幾年房地產交易並非熱絡間接影響房屋建材之銷售價格之
      社會實情，則上訴人統將建設公司主張每塊地磚單價為三十八元，並無不適當
      之情形，自屬可採；又依【台灣省土木技師公會】鑑定技師洪加興在原審補充
      說明所稱：「有關水泥沙（砂？）漿粉刷的作用，是類似再打底先作粉刷再油
      漆，所以也是全部都作，如果只做部分會造成牆壁凹凸不平，所以面積是與油
      漆面積相同。」等語（參見原審卷(二)第一九八頁），則上訴人統將建設公司主
      張應僅能就瑕疵部分計入，而不能將全部面積計入云云，自無可採；依此標準
      計算該部分之修復單價詳如原判決附表一〔單價分析〕表所示；因此，原審審
      酌上開情況估算修復系爭房屋前開瑕疵之費用額為九四五、一七０元（詳如原
      判決附表二所示），固難認為無據。
（三）然因上訴人統將建設公司仍質疑原判決附表二〔工程修復費用估算表〕（下同
      ）所列第５項「油漆」、第６項「地磚」、第７項「水泥砂漿粉刷」、第８項
      「裝修面（磁磚打除）、第項「零星整修」及第項「其他」部分，有逾算
      瑕疵面積、數量及高估單價之情事（參見本院卷第五０－五一頁上訴理由狀所
      載），嗣經本院依兩造之聲請囑請【台北市土木技師公會】就【台灣省土木技
      師公會】鑑定時所拍攝之照片現況鑑定系爭房屋之瑕疵結果認：「1.根據鑑定
      技師現場會勘結果，鑑定標的物墻面皆發現裂縫，部分為乾縮造成的表面裂縫
      ，但仍有許多寬度大於0.3MM的墻結構性裂縫，應加以灌注填補後再進行表面
      油漆粉刷。2.鑑定標的物地板磁磚勾縫處滲出黑色粘稠液體，此部分無法只作
      局部改善，需將磁磚拆除重鋪。3.墻面及窗戶下，有白華及滲水痕跡，可能是
      裂縫或原混凝土含雜質等因素造成，應先找出漏水原因加以改善止水後，再施
      作防水處理。4.二樓主樑可由肉眼看出明顯高低差，且頂部混凝土灌注時產生
      蜂窩現象，故皆應打除重作。5.根據台灣省土木技師公會省土技字第0386號
      鑑定報告指出，以經緯儀觀測其垂直度，發現呈Ｓ型狀，惟其差值不大，應不
      影響建築物安全。而二樓主樑其傾斜度達1.2＼100，此已經超過建築技術規則
      認定之標準，故應拆除重建。‧‧‧7.根據會勘時兩造雙方同意以台灣省土木
      技師公會省土技字第0386號鑑定報告的鑑定結果為依據，僅對於該報告中有
      疑義處包括第５項油漆、第６項地磚、第７項水泥砂漿粉刷、第８項裝修面的
      數量及費用、第項零星整修，以及第項的其他重新檢核計算。『其中油漆
      部分，因目前每面墻壁皆產生裂縫，故需灌注填補後再進行表面油漆粉刷，所
      以油漆數量應以所有墻面計算。地磚部分，第2.點部分已經說明，需拆除重作
      ，故計算其鋪設地磚之地板面積，作為其費用。而水泥砂漿粉刷的數量，因墻
      面不是重新砌磚，僅需對有漏水處理的部分加強，故其數量僅以外墻部分估算
      。而台北市土木技師公會鑑定手冊中對各工程作業項目皆統計而列有其單價，
      是以小型零星工程的單價作為單價分析的基礎』‧‧‧8.鑑定手冊中規定所有
      修復項目逐項估列後另加『其他』一項，涵所估列項目之零星費用及零星整修
      ，其估列標準如下：(一)修復費用在100,000元以下部分酌列％。(二)修復費用
      在100,000元至200,000元部分酌列％。(三)修復費用在200,000元以上部分酌
      列１０％。準此，台灣省土木技師公會省土技字第0386號鑑定報告的第項零
      星整修，以及第項的其他應合併，並依總額比率編列其他費用的估算。」（
      參見台北市土木技師公會九十年十月十七日北土技字第九０三一一０七號函送
      之鑑定報告書）；由其鑑定之過程與所列鑑估之依據，顯較【台灣省土木技師
      公會】所估算者更為客觀合理，自以【台北市土木技師公會】所鑑估之修復費
      用額較為可採，上訴人乙○○等二人主張仍應依【台灣省土木技師公會】所鑑
      估者為準，自無可取。至上訴人乙○○等二人主張一樓後面空地庭院花園及四
      樓樓頂空中花園之設施部分（參見本院卷第六六頁反面聲請狀所載），並未經
      兩造訂明於系爭《房屋預定買賣合約書》內，而依上訴人乙○○等二人提出之
      廣告圖及建材資料一覽表（均影本‧參見原審卷(二)第三三－三五頁；台北市土
      木技師公會前開鑑定報告書附件五），亦無特別標明一樓後面空地應設庭院花
      園及四樓樓頂應設空中花園，且「依一般工程習慣及往例，銷售廣告圖僅為示
      意圖，圖上除見到建築構造外，另常見廚櫃、家俱、植栽、車子等示意，此類
      示意除非購買合約上有記載者，此部分應視為可以設置成如廣告圖的樣式，至
      於是由建商或購買者設置，則應於合約約定。」等情，亦經【台北市土木技師
      公會】詳載於前述鑑定報告書（參見該鑑定報告書第三頁鑑定結果第６點所載
      ），是以上訴人乙○○等二人提出之廣告圖（影本）縱繪有花木之圖示，亦難
      據此而認上訴人統將建設公司應在一樓後面空地設置庭院花園及在四樓樓頂施
      設空中花園，則上訴人乙○○等二人以上訴人統將建設公司未施設一樓後面空
      地庭院花園及四樓樓頂空中花園，而主張為該房屋之瑕疵乙節，即無可信。然
      依上訴人統將建設公司提出之系爭房屋配置圖（影本‧參見原審卷(一)第六七頁
      ）與上訴人乙○○等二人提出之上開廣告圖（影本）所示，系爭房屋前後院與
      私設道路及防火間隔間分別設有隔離成內外使用空間之圍牆，【台北市土木技
      師公會】因而鑑認：「‧‧‧圖中前後院的圍牆，因屬建築構造物，則應由建
      商設置，此部分費用約為91,000元‧‧‧」（參見該鑑定報告書第三頁鑑定結
      果第６點所載），符合建築之成規及售屋慣例；因之，上訴人統將建設公司主
      張兩造之合約書並無後院設置圍牆之約定（房屋前面中庭則有圍牆），不得將
      該部分歸責為該公司未設置而須由該公司負擔設備之費用云云，即非可取；又
      上訴人乙○○等二人就該部分既已援為主張（參見本院卷第一五一頁），則該
      部分之金額自應列為修復之費用額，上訴人統將建設公司爭執該部分之修復費
      用及以之為計算基準之稅捐金額，並無可取。而【台北市土木技師公會】就各
      項瑕疵鑑估修復之費用額為八九一、０００元，有該公會前揭鑑定報告書足憑
      ，應認係系爭房屋修復之客觀合理金額。因此，上訴人乙○○等二人聲請再命
      【台灣省土木技師公會】及【台北市土木技師公會】鑑定技師說明鑑定歧異之
      原因及依據，核無必要。
（四）按物之出賣人，對買受人應擔保其物依民法第三百七十三條之規定危險移轉於
      買受人時，無滅失或減少其價值之瑕疵，亦無滅失或減少其通常效用，或契約
      預定效用之瑕疵，但減少之程度無關重要者，不得視為瑕疵；買賣因物有瑕疵
      ，而出賣人依前五條之規定，應負擔保之責者，買受人得解除其契約，或請求
      減少其價金。但依情形，解除契約顯失公平者，買受人僅得請求減少價金；民
      法第三百五十四條第一項及第三百五十九條分別有明文規定。又民法第三百五
      十九條但書所稱依情形解除契約，顯失公平者，係指瑕疵對於買受人所生之損
      害，與解除契約對於出賣人所生之損害，有失平衡而言（最高法院七十三年度
      台上字第四三六０號判決參照）。再者，買受人此項解除權，為特殊的法定解
      除權，無待於催告出賣人先行修補瑕疵，即得行使。又有關瑕疵擔保之規定，
      原則上於危險移轉後，始有適用，但在危險移轉前，買受人已發覺其物有瑕疵
      ，倘出賣人無法提出無瑕疵物，或擔保除去該瑕疵後給付，則買受人亦有拒絕
      受領瑕疵物之權利，並解除契約（最高法院八十六年度台上字第一三０三號判
      決參照）。查上訴人乙○○等二人向上訴人統將建設公司預購之系爭房屋，既
      有如前所述之瑕疵，而其瑕疵固不影響結構安全或無安全上之顧慮，然依【台
      灣省土木技師公會】及【台北市土木技師公會】前開鑑定結果，或認「(一)東側
      牆經經緯儀觀察垂直度形成Ｓ型變位，經驗研判為施工放樣（尤其是模板）瑕
      疵，應重新批土補實並予防水處理。(二)標的物樓地板不平整（除了大廳外）使
      用瓷磚地板（含勾縫）角隅集水處滲出黑色粘稠液體，係因地磚打底之細砂（
      不能為飛灰或污染細粒料）成分不淨且施工應注意未注意，以新建物言係屬不
      當，需拆除重做。(三)二樓（閣樓）西側主樑僅５ｍ長，南北主樑高低差接近６
      cm，傾斜度高達1.2＼100偏高，應予拆除重新修正（其安全水平度應≦1＼1,0
      00為當‧‧‧。(四)大部份牆面尤其是窗戶下或內框下，皆有白華現象甚而滲水
      ，導致滲離細粒料含鹽類雜質外觀，應予打除重做，先行防止（滲）漏水處理
      ，再施作防水處理。(五)二樓（閣樓）未設欄杆扶手且頂部蜂窩嚴重，需打除重
      做，以維居家安全。(六)本棟３、４樓陽台所謂不銹鋼欄杆皆已生鏽，應更新之
      ，以維居家品質（新房子）。‧‧‧」｛參見外放之【台灣省土木技師公會】
      鑑定報告書｝，或認：「1.根據鑑定技師現場會勘結果，鑑定標的物墻面皆發
      現裂縫，部分為乾縮造成的表面裂縫，但仍有許多寬度大於0.3MM的墻結構性
      裂縫，應加以灌注填補後再進行表面油漆粉刷。2.鑑定標的物地板磁磚勾縫處
      滲出黑色粘稠液體，此部分無法只作局部改善，需將磁磚拆除重鋪。3.墻面及
      窗戶下，有白華及滲水痕跡，可能是裂縫或原混凝土含雜質等因素造成，應先
      找出漏水原因加以改善止水後，再施作防水處理。4.二樓主樑可由肉眼看出明
      顯高低差，且頂部混凝土灌注時產生蜂窩現象，故皆應打除重作。5.根據台灣
      省土木技師公會省土技字第0386號鑑定報告指出，以經緯儀觀測其垂直度，
      發現呈Ｓ型狀，惟其差值不大，應不影響建築物安全。而二樓主樑其傾斜度達
      1.2＼100，此已經超過建築技術規則認定之標準，故應拆除重建。」｛參見外
      放之【台北市土木技師公會】鑑定報告書｝，而【台灣省土木技師公會】於該
      鑑定報告書〔建議處理方式〕更載明系爭房屋之前述瑕疵，係屬「嚴重瑕疵」
      ，則上訴人乙○○等二人主張系爭房屋不論係牆面或樓地板，乃至於主樑均須
      拆除重做，其工程困難繁重等情，即屬實情；況依【台灣省土木技師公會】鑑
      定技師蘇國樑及洪加興於原審補充說明所稱：「外牆批土、防水，是樓層介面
      在施工中未妥善處理，如果下雨可能從介面會滲水，一般而言必須每三年重新
      施作防水，沒有辦法補救，如果施工中沒有注意均會發生，應該是施工上的重
      大瑕疵，如果好好處理應該不會有這種情形。」等語（參見原審卷(二)第八二頁
      ），則上訴人乙○○等二人日後勢將受苦於系爭房屋漏水之處理，與渠等二人
      買受系爭房屋旨在安居生活之本意有違，已失渠等二人購買系爭房屋之原意；
      然上訴人統將建設公司係專營建築業者，以建造房屋出售謀利，若由該公司就
      系爭屋現存之瑕疵為整體規劃重為修建，或闢為其他用途，並不致造成重大影
      響或損害；因此，在此情形下，若認上訴人乙○○等二人僅得請求減少價金，
      勢將造成渠等二人不可預期之損害，顯失事理之平。再者，上訴人乙○○等二
      人向上訴人統將建設公司購買系爭房屋之價金為一百三十萬元，為上訴人統將
      建設公司提出之系爭《房屋預定買賣合約書》（影本）所載明，又依上訴人統
      將建設公司提出系爭房屋使用執照（影本‧參見原審卷(一)第九五頁）所載之工
      程造價亦僅八十二萬九千元，然依【台北市土木技師公會】鑑定修復系爭房屋
      前開瑕疵所需之費用即達八十九萬一千元，若依原審核算之修復費用，亦高達
      九四五、一七０元，已如前述，益見該項瑕疵並非輕微，而屬重大瑕疵，且關
      於漏水之問題又需每三年重新施作防水設施，將成為上訴人乙○○等二人日後
      之沈重負擔，並非僅以修補方式即可滿足上訴人乙○○等二人購買新建房屋之
      主觀價值期待，客觀上亦難期待一般常人得能接受存有右述瑕疵之新建房屋；
      準此以觀，上訴人乙○○等二人因前開瑕疵所生之損害，與解除契約對於出賣
      人統將建設公司所生之損害，並無失諸平衡之情形，即難認有何顯失公平之情
      事；是以上訴人統將建設公司以前開瑕疵並非重大而主張上訴人乙○○等二人
      請求減少價金較符公平云云，並無可取；則上訴人乙○○等二人主張解除系爭
      房屋買賣契約，合於民法第三百五十九條所定得解除買賣契約之規範意旨，自
      屬正當。上訴人統將建設公司抗辯前述瑕疵，並非無法隬補之結構性重大瑕疵
      ，而否認上訴人乙○○等二人得解除系爭買賣契約云云，並無可取。至上訴人
      乙○○等二人聲請訊問之證人陳英珍、姚繼雄等二人關於口頭通知上訴人統將
      建設公司（工地現場人員）修補瑕疵及意欲解除契約之證詞與上訴人統將建設
      公司就該二名證人證詞之爭執，均不影響上訴人乙○○等二人在本件訴訟所得
      主張解除系爭房屋買賣契約之權利行使，自無再予審酌該二名證人證詞可信性
      之必要。
（五）又依上訴人乙○○等二人與上訴人統將建設公司訂立之系爭《房屋預定買賣合
      約書》第十七條約定：「房屋基地：預定興建本房屋所需之基地，由甲方（即
      上訴人乙○○等二人‧下同）按其所應分攤之土地面積，另行與基地所有權人
      訂定『土地預定買賣契約書』，該契約與本契約應同時簽署，且兩契約各自獨
      立，但互為解除契約之條件。倘本約或『土地預定買賣契約書』二者之一有無
      效或解除之事由，則另一契約亦該當此事由。」（參見原審卷(一)第一０頁）；
      而上訴人乙○○等二人與被上訴人戊○○等五人之被繼承人陳東海訂立（以下
      均以與被上訴人戊○○等五人訂立述）之系爭《土地預定買賣合約書》第九
      條亦約定：「基地上之房屋：本約土地上之房屋，由甲方同時另向房屋起造人
      訂定『房屋預定買賣契約書』，該契約與本契約應同時簽署（且兩契約各自獨
      立，但互為解除契約之條件。倘本約或『房屋預定買賣契約書』二者之一有無
      效或解除之事由，則另一契約亦該當此事由。」（參見原審卷(一)第一九頁反面
      ）。因此，兩造分別訂立之上開《房屋預定買賣合約書》與《土地預定買賣合
      約書》雖均載明「兩契約各自獨立」，但又約明兩契約「互為解除契約之條件
      」。倘二者之一有無效或解除之事由，則另一契約亦該當此事由。足見兩造分
      別訂立之系爭房屋與土地買賣契約，具有相互依存而不可割裂之關係，足認上
      訴人乙○○等二人並無單獨購買土地或房屋之意思，而兩造亦係就土地及其上
      房屋一併為買賣甚明，此與一般人購買預售屋之社會實情合。則上訴人乙○
      ○等二人主張渠等當時訂約買賣之本意旨在購屋用以居住，兩造真意乃就同一
      房地而為不可分離之一個買賣契約等情，旨在主張係就土地及房屋一併買賣之
      意，自可採信。查上訴人乙○○等二人向上訴人統將建設公司買受之系爭房屋
      ，既有如前所述之重大瑕疵，而得解除該房屋部分之買賣契約，則依兩造訂立
      之系爭《房屋預定買賣合約書》第十七條與《土地預定買賣合約書》第九條約
      定意旨，就土地買賣部分即同有解除之事由存在，則上訴人雖援引民法第三百
      六十三條第二項規定意旨主張解除系爭土地部分之買賣契約，仍合於兩造訂立
      之系爭《房屋預定買賣合約書》第十七條與《土地預定買賣合約書》第九條約
      定得一併解除土地部分買賣之意旨，並無不合。又上訴人乙○○等二人於原審
      已以八十七年五月六日〔答辯狀〕繕本之送達為向上訴人統將建設公司及被上
      訴人戊○○等五人解除兩造訂立之系爭房屋及土地買賣契約之意思表示，而該
      〔答辯狀〕亦於當日由上訴人統將建設公司及被上訴人戊○○等五人之複代理
      人林祈福律師收受（參見原審卷(一)第五四－五八頁），則兩造間訂立之系爭房
      屋及土地買賣契約自已經上訴人乙○○等二人合法解除，因之，上訴人統將建
      設公司及被上訴人戊○○等五人猶依已經上訴人乙○○等二人合法表示解除之
      兩造原所訂立之系爭房屋及土地買賣契約，請求上訴人乙○○等二人給付尚未
      給付之價款（含銀行貸款部分），自難認為有據。至上訴人統將建設公司及被
      上訴人戊○○等五人提出與訴外人陳朝華另案訴訟〔原審法院八十七年度重訴
      字第一００號、本院八十九年度重上字第三六號〕判決（影本‧參見原審卷(一)
      第一八０－一九六頁；卷(二)第一四八－一七０頁）所載之當事人主張及抗辯情
      節與本件並非完全相同，自難為上訴人統將建設公司及被上訴人戊○○等五人
      有利之證明。
四、綜上所述，上訴人乙○○等二人與上訴人統將建設公司訂立之系爭《房屋預定買
    賣合約書》所購買之系爭房屋，既有如前所述之重大瑕疵，而依民法第三百五十
    九條規定得解除契約，則依兩造分別訂立之系爭《房屋預定買賣合約書》第十七
    條與《土地預定買賣合約書》第九條約定意旨，就土地買賣部分即同有解除之事
    由存在。從而，上訴人乙○○等二人主張一併解除已無單獨買賣實益之系爭土地
    部分之買賣契約，並無不合。又上訴人乙○○等二人既於原審以八十七年五月六
    日〔答辯狀〕繕本之送達為向上訴人統將建設公司及被上訴人戊○○等五人解除
    兩造訂立之系爭房屋及土地買賣契約之意思表示，而該〔答辯狀〕亦於當日由上
    訴人統將建設公司及被上訴人戊○○等五人之複代理人林祈福律師收受，足見兩
    造間訂立之系爭房屋及土地買賣契約已經上訴人乙○○等二人合法解除，則上訴
    人統將建設公司及被上訴人戊○○等五人猶依已經上訴人乙○○等二人合法表示
    解除之兩造原所訂立之系爭房屋及土地買賣契約，請求上訴人乙○○等二人給付
    尚未給付之買賣價款（含銀行貸款部分），自難認為正當，即無准許之理由，其
    假執行之聲請，亦已失所附麗，要難准許。原審未能詳察上訴人乙○○等二人購
    買之系爭房屋瑕疵已屬重大，並非僅以修補方式即可滿足上訴人乙○○等二人購
    買新建房屋之主觀價值期待，客觀上亦難期待一般常人得能接受存有右述瑕疵之
    新建房屋，遽認上訴人乙○○等二人僅能請求減少價金，並以上訴人統將建設公
    司因系爭房屋瑕疵經上訴人乙○○等二人主張減少價金後，已無可得請求之金額
    ，而駁回上訴人統將建設公司之請求，所持之理由固有未洽，然其駁回上訴人統
    將建設公司請求之結果仍無不合；上訴人統將建設公司上訴意旨指摘原審關於駁
    回其請求部分之判決為不當，而聲明廢棄，仍應認為無理由；惟原審未能詳細推
    稽兩造訂立之系爭《房屋預定買賣合約書》第十七條與《土地預定買賣合約書》
    第九條約定意旨，遽認上訴人乙○○等二人不得解除契約，而命上訴人乙○○等
    應給付被上訴人戊○○等五人尚未給付之土地價款五百六十七萬元及其法定遲延
    利息，並為假執行之宣告，容有未洽；上訴人乙○○等二人上訴意旨指摘原審關
    於命渠等向被上訴人戊○○等五人給付部分之判決為不當，而聲明廢棄，為有理
    由，應由本院將該部分之判決廢棄，改判駁回被上訴人戊○○等五人之訴及假執
    行之聲請。
五、兩造其餘之攻擊或防禦方法及舉證，均不影響本院所為前開論斷，自無再予一一
    審論之必要，附此敘明。
六、據上論結，本件上訴人乙○○等二人之上訴為有理由，上訴人統將建設公司之上
    訴為無理由，依民事訴訟法第四百五十條、第四百四十九條第二項、第一項、、
    第七十八條、第八十五條第一項但書、第二項，判決如主文。
中　　　華　　　民　　　國　　九十一　　年　　　二　　　月　　十　九　　日
                  　　　臺灣高等法院臺南分院民事第一庭
~B1審判長法官　王　惠　一
~B2　　　法官　吳　上　康
~B3　　　法官　蘇　清　恭
右為正本係照原本作成。
上訴人統將建設事業有限公司及被上訴人戊○○、壬○○、辛○○、庚○○、甲○○
○如對本判決上訴，須於判決送達後二十日內向本院提出上訴狀（須附繕本二份）；
未表明上訴理由者，應於上訴後二十日內向本院提出理由書（須附繕本二份）。
中　　　華　　　民　　　國　　九十一　　年　　　二　　　月　　十　九　　日
~B法院書記官　李　淑　華
